臺灣臺中地方法院刑事判決
111年度易字第597號
公  訴  人  臺灣臺中地方檢察署檢察官
被      告  馮盛德


選任辯護人  張洛洋律師
上列被告因背信案件，經檢察官提起公訴（110年度偵字第34857
號），本院判決如下：
    主    文
馮盛德犯背信罪，處有期徒刑參月，如易科罰金，以新臺幣壹仟
元折算壹日。
    犯罪事實
一、馮盛德自民國83年間起，在樹樺電子股份有限公司(下稱樹
    樺公司)臺中分公司任職，並於106年間起擔任樹樺公司工程
    部副理，負責對外招攬客戶、報價、簽定契約及服務客戶包
    括維修、保養、施工等業務，係為樹樺公司處理事務之人。
    緣臺中市第二信用合作社(下稱二信合作社)於104年8月1日
    與樹樺公司簽訂「監視攝影系統定期保養維護合約書」(以
    下稱Ａ合約)，約定樹樺公司應定期為二信合作社之監視系統
    等產品進行保養及維修，契約期限自104年8月1日起至105年
    7月31日止，保養維護期滿前1個月，如雙方無不續約之意思
    表示，則該合約有效期限自動延長1年，二信合作社則應支
    付樹樺公司1年新臺幣(下同)2萬8000元之費用。嗣Ａ合約屆
    期，因雙方並無不續約之意思表示，故該合約自105年8月1
    日起自動延長1年至106年7月31日止。又於105年8月1日經延
    長之Ａ合約屆期前，因二信合作社欲將保養處所由原先7個分
    社增加為9個分社，故二信合作社與樹樺公司於106年8月1日
    再重新簽訂新的「監視攝影系統定期保養維護合約書」(以
    下稱Ｂ合約)，契約期限自106年8月1日起至107年7月31日止
    ，保養處所由7個分社，增加到9個分社，金額調整為1年3萬
    6000元，且亦同時約定保養維護期滿前1個月，如雙方無不
    續約之意思表示，則該合約有效期限自動延長1年。迨Ｂ合約
    於107年7月31日屆滿前，馮盛德明知其當時仍為樹樺公司之
    副理，係為樹樺公司處理上開事務之人，竟意圖為環球電子
    有限公司(下稱環球公司)不法之利益，及損害樹樺公司之利
    益，基於背信之犯意，未為樹樺公司爭取繼續與二信合作社
    於107年8月1日以後之合約關係，反向二信合作社之承辦人
    賴嘉慶表示「因為樹樺公司發票開太多，有稅賦上的問題」
    、「環球公司係樹樺公司關係企業」、「若與環球公司簽約
    ，服務人員及服務內容均不變，而且環球公司的服務、器材
    都比樹樺公司好」等語，並提供環球公司之合約書予賴嘉慶
    ，而為違背其任務之行為，使二信合作社於107年8月1日至1
    08年7月31日止，改與環球公司簽訂「監視器保養服務之合
    約書」（下稱Ｃ合約），致樹樺公司因此受有減少1年合約收
    入3萬6000元之財產上損害。馮盛德於Ｃ合約簽訂後，接續於
    Ｃ合約期間內，多次帶同環球公司之維修人員前往二信合作
    社各分社進行監視器保養之服務，而為違背其任務之行為，
    並生損害於樹樺公司之利益。嗣馮盛德於108年7月30日自樹
    樺公司離職，因樹樺公司輾轉看見環球公司前去二信合作社
    機房內進行保養之保養單，始知上情。
二、案經樹樺公司委由郭德進律師告訴臺灣臺中地方檢察署檢察
    官偵查起訴。
    理    由
一、證據能力方面：
    本判決以下所引用被告馮盛德以外之人於審判外之陳述，檢
    察官、被告及辯護人均不爭執其證據能力，且迄至言詞辯論
    終結前亦未聲明異議，本院審酌上開陳述作成之情況並無違
    法不當之情形或證明力明顯過低之瑕疵，爰依刑事訴訟法第
    159條之5第1項及第2項規定，認均得為證據。再本判決以下
    所引用之非供述證據，檢察官、被告及辯護人均未表示排除
    前開證據之證據能力，本院審酌前開非供述證據並無證據證
    明係公務員違背法定程序所取得，亦無顯不可信之情況與不
    得作為證據之情形，爰依刑事訴訟法第158條之4規定反面解
    釋、第159條之4規定，認均得為證據。
二、認定犯罪事實所憑之證據及理由：
　　訊據被告矢口否認有何背信犯行，辯稱：我有跟二信合作社
    的賴嘉慶提到樹樺公司要漲價5％至8％，而賴嘉慶說二信合作
    社可能不會接受，我才會推薦環球公司給二信合作社，我不
    認為我這樣是背信云云，辯護人則以：因二信合作社已拒絕
    與樹樺公司續約，則被告推薦環球公司給二信合作社，並不
    會造成樹樺公司實際上的損害，且被告並無權決定二信合作
    社與環球公司是否會簽約，被告並沒有背信等語，為被告提
    出辯護。經查：
㈠、①被告自83年間起，在樹樺公司臺中分公司任職，並於106年
    間起擔任樹樺公司工程部副理，負責對外招攬客戶、報價、
    簽定契約及服務客戶包括維修、保養、施工等業務，係為樹
    樺公司處理事務之人。②緣二信合作社於104年8月1日與樹樺
    公司簽訂Ａ合約，約定樹樺公司應定期為二信合作社之監視
    系統等產品進行保養及維修，契約期限自104年8月1日起至1
    05年7月31日止，保養維護期滿前1個月，如雙方無不續約之
    意思表示，則該合約有效期限自動延長1年，二信合作社則
    應支付樹樺公司1年2萬8000元之費用。③嗣Ａ合約屆期，因雙
    方並無不續約之意思表示，故該合約自105年8月1日起自動
    延長1年至106年7月31日止。④又於105年8月1日經延長之Ａ合
    約屆期前，因二信合作社欲將保養處所由原先7個分社增加
    為9個分社，故二信合作社與樹樺公司於106年8月1日再重新
    簽訂新的Ｂ合約書，契約期限自106年8月1日起至107年7月31
    日止，保養處所由7個分社，增加到9個分社，金額調整為1
    年3萬6000元，且亦同時約定保養維護期滿前1個月，如雙方
    無不續約之意思表示，則該合約有效期限自動延長1年。⑤迨
    Ｂ合約於107年7月31日屆滿前，被告當時仍為樹樺公司之副
    理，其竟向二信合作社之承辦人賴嘉慶表示「因為樹樺公司
    發票開太多，有稅賦上的問題」、「環球公司係樹樺公司關
    係企業」、「若與環球公司簽約，服務人員及服務內容均不
    變，而且環球公司的服務、器材都比樹樺公司好」等語，並
    提供環球公司之合約書予賴嘉慶，使二信合作社於107年8月
    1日至108年7月31日止，改與環球公司簽訂Ｃ合約。被告於Ｃ
    合約簽訂後，接續於該合約期間內，多次帶同環球公司之維
    修人員前往二信合作社各分社進行監視器保養之服務。⑥嗣
    被告於108年7月30日自樹樺公司離職。以上各情，業經證人
    即二信合作社之承辦人賴嘉慶證述在卷（詳下述㈡），並有Ａ
    、Ｂ、Ｃ合約書（見偵卷第191至197頁、第179至189頁、第16
    5至177頁）、樹樺公司之經濟部公司資料查詢結果（見偵卷
    第199頁）、被告與樹樺公司簽立之勞動契約（見偵卷第61
    至75頁）、環球公司保養單（見偵卷第13頁）在卷可稽，且
    為被告於本院準備程序時所不爭執（見本院卷第35頁），是
    上開客觀事實均堪認定。
㈡、關於二信合作社與環球公司簽立Ｃ合約之經過，證人賴嘉慶於
    偵訊、本院審理時一致證稱：依照二信合作社與樹樺公司所
    簽立的Ａ、Ｂ合約，如果合約到期原則上就會自動延長1年，
    本案是因為被告於Ｂ合約屆期時，跟我說樹樺公司有發票開
    太多的問題，推薦我可以改與環球公司簽約，被告還表示環
    球公司與樹樺公司是關係企業，若二信合作社與環球公司簽
    約，原先的服務人員及服務內容均不變，並拿環球公司的合
    約給我，經我將被告上開所述內容報告主管後，二信合作社
    才會改與環球公司簽立Ｃ合約等語綦詳（見偵卷第43頁、第1
    28至137頁、本院卷第73至84頁），核與證人賴嘉慶當時在Ｃ
    合約書封面手寫記載：「監視錄影機、監視系統維護合約，
    原合約廠商樹樺電子因稅賦問題，改由環球電子訂約，合約
    內容與服務人員均不變」等詞，互核大致相符，此有Ｃ合約
    書卷附可考（見偵卷第165頁）；再者，被告於偵訊時亦自
    承：我有跟賴嘉慶提到樹樺公司有稅賦的問題，也有向賴嘉
    慶介紹環球公司用的材料是國產的，環球公司員工的服務品
    質、器材都比樹樺公司好，之後我也有拿環球公司的合約給
    賴嘉慶等語（見偵卷第133至134頁），益徵被告確係以上開
    說詞，促使二信合作社與環球公司簽立Ｃ合約乙節，已甚為
    明確。
㈢、按刑法第342條之背信罪，係以「為他人處理事務」為前提，
    至於為他人處理事務之原因，並無限制，或基於公法上原因
    ，或基於私法上契約關係、單方行為，甚至係依習慣處理他
    人事務者，均屬之。再者，受任人為他人處理事務，即應依
    民法第535條盡其處理委任事物之注意義務，換言之，刑法
    第342條背信罪之所謂「違背其任務」，內涵誠實信用原則
    ，積極之作為與消極之不作為，均包括在內，受任人應本於
    誠實信用處理事務，倘違背委任關係而未善盡照料本人財產
    之義務，或濫用受託事務之處分權限，均係該條所定「違背
    其任務」之行為；至於是否違背其任務，自應依法律之規定
    或契約之內容，依客觀事實，本於誠實信用原則，就個案之
    具體情形認定之（最高法院110年度台上字第4250號、91年
    度台上字第2656號判決意旨參照）。被告既負責替樹樺公司
    對外招攬客戶、報價、簽定契約及服務客戶包括維修、保養
    、施工等業務，自屬為樹樺公司處理事務之人，且依卷附被
    告與樹樺公司簽立之勞動契約第三章「工資與薪資」之記載
    內容（見偵卷第61至75頁），足認被告為樹樺公司處理事務
    受有報酬，依民法第535條規定，即應依樹樺公司之指示，
    以善良管理人之注意處理委任事務。然被告竟以「因為樹樺
    公司發票開太多，有稅賦上的問題」、「環球公司係樹樺公
    司關係企業」、「若與環球公司簽約，服務人員及服務內容
    均不變，而且環球公司的服務、器材都比樹樺公司好」等詞
    ，向二信合作社之承辦人賴嘉慶推薦改向環球公司簽約，而
    阻礙二信合作社與樹樺公司續約，使二信合作社因此改與環
    球公司簽約，被告其後更帶同環球公司維修人員前往二信合
    作社各分社進行監視器保養之服務，致樹樺公司受有減少3
    萬6000元之收入及流失客戶等財產上損害，被告主觀上有圖
    環球公司之不法利益及損害樹樺公司之利益，客觀上所為，
    亦已違反其業務上應盡之善良管理人注意義務，且被告帶同
    環球公司人員前往二信合作社各分社保養監視器，顯然是為
    環球公司而非為樹樺公司履約之意思，按上說明，其有違背
    任務之背信行為，應可認定。
㈣、至被告及辯護人雖以上開情詞置辯，然查：
１、被告前揭所辯因二信合作社不接受樹樺公司漲價，其才會推
    薦環球公司給二信合作社之事實，業經證人賴嘉慶於偵訊、
    本院審理時所否認（見偵卷第135頁、本院卷第79頁），且
    被告始終無法提供相關資料供本院調查審認，是此部分應屬
    被告臨訟杜撰之詞，難以採信；辯護人此部分循被告之辯詞
    為被告提出之辯護，亦同不可採。
２、另辯護人辯護稱：二信合作社已拒絕與樹樺公司續約，則被
    告推薦環球公司給二信合作社，並不會造成樹樺公司實際上
    的損害等語，惟據證人賴嘉慶於本院審理時證稱：若非被告
    向我推薦環球公司，依照二信合作社與樹樺公司原先所簽立
    的合約，合約到期原則上就會自動延長1年，而二信合作社
    於107年8月1日與環球公司簽約前，二信合作社內部並沒有
    做出不與樹樺公司續約的決策等語（見本院卷第81至84頁）
    ，可見於被告向賴嘉慶推薦環球公司之際，二信合作社尚未
    決定不與樹樺公司續約，故辯護人此部分辯護，悖於卷內事
    證，不足採信。
３、按刑法第342條第1項之背信罪為結果犯，並以本人之財產或
    其他利益已否受有損害，為區別既、未遂之標準。如本人之
    財產或其他利益客觀上尚未因受任人違背其任務之行為而致
    生損害，而僅生損害之危險者，尚不得論以該罪之既遂犯。
    所謂「財產或其他利益之損害」範圍，包含本人現存財產之
    減少（即積極的損害），及新財產取得之妨害（即消極的損
    害）。本人是否受有損害，應從經濟上之觀點就其財產狀況
    予以評價，積極損害固無庸論，惟消極損害，則係指依通常
    情形或依已定之計劃、設備或其他一切情事，原本預期可以
    取得之利益而未取得之損害（最高法院110年度台上字第425
    0號判決意旨參照）。查本案被告任職於樹樺公司，明知樹
    樺公司與二信合作社所簽立之Ｂ合約到期後，如無例外將自
    動延長1年，竟於Ｂ合約到期前，主動向二信合作社推薦改向
    環球公司簽約，除提供環球公司之合約予二信合作社審閱外
    ，更於二信合作社與環球公司簽約後，親自至二信合作社各
    分社進行監視器保養之服務，致樹樺公司受有減少3萬6000
    元之收入及流失客戶等財產上損害，自難認被告已本於誠實
    信用原則，善盡其照料本人財產之善良管理人注意義務，確
    已為違背其任務之行為無訛。從而，辯護人辯護稱：被告並
    無權決定二信合作社與環球公司是否會簽約，其所為不該當
    背信罪等語，應係誤會背信罪之構成要件，無足憑採。
４、是以，被告及辯護人上開辯詞均不可採。　　
㈤、綜上所述，本案事證明確，被告之犯行堪予認定，應依法論
    科。　　
三、論罪科刑：　　　　
㈠、核被告所為，係犯刑法第342條第1項之背信罪。
㈡、被告基於背信之單一犯意，先促使二信合作社與環球公司簽
    立Ｃ合約，復於Ｃ合約期間內，多次帶同環球公司之維修人員
    前往二信合作社各分社進行監視器保養之服務，係於密接時
    間內，陸續實施違背其任務之行為，致樹樺公司受有財產或
    其他利益上之損害，所為始終侵害同一法益，在刑法評價上
    ，以視為數個舉動之接續實行，合為包括之一行為予以評價
    ，較為合理，故被告各次舉動之獨立性甚為薄弱，難以強行
    分開，為接續犯之實質上一罪，應論以背信罪1罪即足。
㈢、爰審酌被告受樹樺公司委任，本應為樹樺公司之利益，處理
    該公司與二信合作社之續約事宜，竟為圖環球公司不法之利
    益及損害樹樺公司之利益，居中促使二信合作社改向環球公
    司簽約，且於任職樹樺公司期間，帶同環球公司維修人員前
    往二信合作社各分社進行監視器保養之服務，致樹樺公司受
    有減少3萬6000元之收入及流失客戶等財產上損害，有負樹
    樺公司之信任，又始終虛詞否認犯罪，迄未賠償樹樺公司所
    受損害，實屬不該；惟慮及被告前無犯罪紀錄，有臺灣高等
    法院被告前案紀錄表在卷可考（見本院卷第15頁），素行尚
    可，且依卷內證據尚難認定其獲有不法所得，兼衡被告於本
    院審理時自陳大學畢業、目前從事臨時工、已婚、子女均已
    成年、需扶養罹患乳癌之配偶等智識程度、家庭經濟生活等
    一切情狀（見本院卷第93頁），處如主文所示之刑，並諭知
    易科罰金之折算標準。
據上論斷，應依刑事訴訟法第299條第1項前段，刑法第342條第1
項、第41條第1項前段，刑法施行法第1條之1第1項前段，判決如
主文。　
本案經檢察官洪淑姿提起公訴，檢察官羅秀蓮、宋恭良到庭執行
職務。　
中　　華　　民　　國　　111 　年　　11　　月　　30　　日
                  刑事第九庭　審判長法　官　黃光進
　　　　　　　　　
                                    法  官  張意鈞
　　　　　　　　　　　　　　　　　　
                                    法  官  簡志宇
以上正本證明與原本無異。
如不服本判決應於收受送達後20日內向本院提出上訴書狀，並應
敘述具體理由；其未敘述上訴之理由者，應於上訴期間屆滿後20
日內向本院補提理由書（均須按他造當事人之人數附繕本）「切
勿逕送上級法院」。
告訴人或被害人如不服判決，應備理由具狀向檢察官請求上訴，
上訴期間之計算，以檢察官收受判決正本之日起算。
　　　　                            書記官  林靖淳
中　　華　　民　　國　　111 　年　　11　　月　　30　　日

附錄論罪科刑法條：
中華民國刑法第342條
為他人處理事務，意圖為自己或第三人不法之利益，或損害本人
之利益，而為違背其任務之行為，致生損害於本人之財產或其他
利益者，處5年以下有期徒刑、拘役或科或併科50萬元以下罰金
。
前項之未遂犯罰之。